【裁判字號】    99,易,134
【裁判日期】    990407
【裁判案由】    詐欺
【裁判全文】
臺灣臺南地方法院刑事判決               99年度易字第134號
公  訴  人  臺灣臺南地方法院檢察署檢察官
被      告  乙○○
上列被告因詐欺取財案件，經檢察官聲請簡易判決處刑（98年度
偵緝字第159號），經本院受理後（99年度簡字第93號），認為
不宜以簡易判決處刑，改依通常程序審理，判決如下：
    主  文
乙○○犯幫助共同詐欺取財罪，處有期徒刑參月，如易科罰金，
以新臺幣壹仟元折算壹日。
    事  實
一、乙○○預見將銀行存摺、印章、金融卡提供他人使用，可能
    幫助他人從事財產犯罪，仍基於幫助詐欺之不確定故意，於
    民國97年7月間，在臺南市某處，將自己所有華南商業儲蓄
    銀行臺南分行帳號000000000000號銀行帳戶（下稱系爭帳戶
    ）之存摺、金融卡及密碼，提供與丙○○（另由臺灣臺南地
    方法院檢察署檢察官偵查中），再由丙○○交付予甲○○（
    本院依職權告發，詳下述），甲○○再轉交付予綽號「阿華
    」之姓名年籍不詳之成年男子（下稱「阿華」）與其所屬詐
    欺犯罪集團，供詐欺集團作為存提款、匯款之用，而以此方
    式幫助詐欺集團為詐欺犯行。詐欺集團成員於取得系爭帳戶
    資料後，即意圖為自己不法所有之犯意聯絡，於97年7月22
    日上午9時20分許，假冒為丁○○之姪女潘怡雯，向丁○○
    佯稱急用而須商借新臺幣（下同）5萬元，致丁○○陷於錯
    誤，丁○○遂於同日上午10時8分許，將5萬元存入乙○○所
    有之系爭帳戶內，嗣丁○○與潘怡雯聯繫始知受騙。
二、案經臺南市警察局第二分局報告臺灣臺南地方法院檢察署檢
    察官偵查起訴。
    理  由
壹、證據能力之有無：
    公訴人所提出之證據資料、方法及本院依職權調取證人丙○○、甲○○之前科資料、在監在押紀錄表，業經本院於99年
    3月24日公開審理之始，經評議後當庭宣示具有證據能力並
    載明於審判筆錄（見院卷99年度易字第134號頁39）。
貳、本院之判斷：
  一訊據被告乙○○固不否認伊有於上開時、地，將系爭帳戶之
    存摺、提款卡、密碼等物交付予丙○○，再由丙○○交付予
    甲○○等事實，惟矢口否認有何幫助詐欺取財之犯行，辯稱
    ：是丙○○叫伊將系爭帳戶借予丙○○的朋友甲○○使用，
    因丙○○稱甲○○需要帳戶以取得匯款，而甲○○的帳戶一
    有錢就會被查扣不能使用，伊遂將系爭帳戶交予丙○○，伊
    不會擔心丙○○會亂用，伊並無幫助詐欺取財之故意云云。
  二經查：
    (一)被告有於上開時、地，將系爭帳戶之存摺、提款卡、密碼
      等物交付予丙○○，再由丙○○交付予甲○○及證人即被
      害人丁○○遭詐欺集團成員以被告所申辦之系爭帳戶詐欺
      ，而於上開時、地，匯款至系爭帳戶，詐騙集團成員再將
      5萬元提領殆盡等情，業據被告供述在卷，核與證人即被
      害人丁○○、證人丙○○、甲○○分別於警詢及偵查中所
      為之證述，互核相符，並有系爭帳戶之開戶資料、銀行交
      易明細查詢及證人丁○○所提供之彰化銀行匯款申請書各
      一份在卷可資佐證，是此部分之事實堪以認定。
    (二)按幫助犯之成立，係行為人主觀上具有幫助之故意，客觀
      上具有幫助之行為。詳言之，係行為人基於幫助正犯犯罪
      之意思，於行為前或實施中給正犯以精神上或物質上之助
      力，而參與犯罪構成要件以外之積極或消極行為，以助成
      正犯犯罪之實施為要件。查本件被告既已坦承將系爭帳戶
      之存摺、提款卡、密碼等物交付予他人，業如上述，而系
      爭帳戶嗣後亦供詐欺集團成員作為遂行詐欺被害人金錢之
      工具，且系爭帳戶並非詐欺取財罪之正犯所有，因而使偵
      查機關不易追查正犯，是以，被告所為提供正犯規避刑責
      之助力，在客觀上已然構成幫助行為無疑。惟被告矢口否
      認有何幫助詐欺取財犯行，並以前詞置辯，是本件之爭點
      ，在於被告行為時主觀上有無幫助之故意，亦即被告在交
      付系爭帳戶之存摺、提款卡、密碼時，是否明知其所交付
      之物，將為他人利用作為詐欺取財之工具，並有意使其發
      生（直接故意），或可預見所交付之物將作為詐欺取財之
      工具，而仍容任該等情事發生（未必故意）。
    (三)被告雖辯稱伊將系爭帳戶之存摺、提款卡、密碼交付予丙○○，再由丙○○交付予甲○○，是丙○○叫伊將系爭帳
      戶借予丙○○的朋友甲○○使用，不知會被利用作為詐欺
      取財之工具，伊沒有幫助詐欺取財之故意云云。惟查：
      1.茲將證人丙○○、甲○○、被告分別於偵查及本院審理
        中所為之證述或供述，分別整理如下：
        (1)證人丙○○於偵查中具結證稱：「〔他（指甲○○）
          為何會把乙○○的存摺及提款卡賣給他人呢? 〕那天
          剛好乙○○及甲○○都在我家泡茶，甲○○說他的高
          雄朋友要匯錢給他，因為我的存摺都放在台南縣要領
          錢比較不方便，後來我就問乙○○，是否可以借給林
          建南，乙○○就借給甲○○，乙○○借給他以後，張
          清貴有問我為何甲○○都沒有還他存摺呢，我也有打
          電話去問甲○○，但他都不接電話」等語（見偵查卷
          98年度偵緝字第159號頁36）。
        (2)證人甲○○之證述：
          偵查中具結證稱：「（丙○○說你有向他的朋友張
            清貴借一本存摺及提款卡、印章?）有」、「（你
            是否把他的存摺拿去賣了?）沒有」、「（不然現
            在他的存摺在何處?）在一位叫阿華的那裡」、「
            （你為何要把存摺交給阿華的呢?）我不知道阿華
            在幹什麼的」、「（這本存摺為何後來會被人家拿
            去做詐欺的工具?）我不知道」等語（見偵查卷98
            年度偵緝字第159號頁66至67）。
          本院審理中具結證稱：「〔被告乙○○問（我們之
            前在丙○○那邊第一次見過面?）〕對，那天我去
            丙○○那邊打麻將，你是丙○○的朋友，丙○○介
            紹我們二人認識，我與你並不熟」、「〔被告張清
            貴問（丙○○告訴我說你高雄的朋友要匯錢給你，
            是否有這回事?）〕那是丙○○這樣告訴你的，我
            並沒有這樣說」、「〔被告乙○○問（美秀在檢察
            官偵訊時也說是我的簿子是拿給你的?）〕檢察官
            有視訊過我，但是我有跟檢察官說，美秀有拿給我
            ，但是當場我就拿給旁邊一個叫阿華的人」、「（
            為什麼你當日要從美秀那邊拿被告帳戶給阿華?）
            因為那是美秀告訴我的」、「（美秀告訴你什麼?
            ）美秀說被告欠美秀錢，被告要拿自己帳戶出來賣
            的」、「（美秀剛剛跟你說這些話時，被告是否在
            場?）被告沒有在場」、「（你知道那本帳戶總共
            賣多少錢?）我不知道，但是被告有從中拿壹仟元
            」、「（你有看到被告因賣這本簿子而拿到多少錢
            ?）我沒有看到」、「（你為何剛剛會說被告有從
            中拿壹仟元?）賣被告的帳戶，美秀有拿壹仟元，
            美秀還告訴我說她有拿壹仟元給被告」、「（你有
            看到美秀要求被告去再聞立一個新帳戶嗎?）我有
            聽到」、「（你朋友阿華是在做什麼的?）我不知
            道，我知道他還有在收手機號碼，我現在執行的這
            件就是被阿華牽連到」、「（你知道阿華收帳戶要
            做什麼?）我不知道，只知道他帳戶、手機易付卡
            都有在收」、「（那天阿華去美秀那邊，是否專門
            為了要收被告的帳戶?）對」、「（你的在監紀錄
            表，你是於97年9月18日入台南看守所執行的，對
            嗎?）對」、「（你剛剛說被告將存摺交給美秀，
            美秀再交給你，你再交給阿華的時問距離你於97年
            9月18日入台南看守所執行多久?）應該是97年6月
            、7月間被告交付的」、「〔你在檢察官偵訊視訊
            時，檢察官問你存摺在你借了以後，到你被關隔了
            多久，你回答『隔十幾天，不會超過一個月』是否
            有這樣回答? （審判長提示98年偵緝字第159號第
            66-67頁）〕有這樣回答」、「（你是97年9月18日
            進去看守所的，所以依照你在偵訊的回答，被告交
            付你簿子的時間會是在97年8月中或8月底，對嗎?
            ）對」、「（那你為何說被告賣簿子的時間是在97
            年6月、7月問?）我現在回想起來應該是97年6月、
            7月間，而且我為了自己案件事情，我自己有案件
            煩得要死，怎麼記得別人的事」、「（為什麼被告
            乙○○要賣簿子會透過你與阿華?）因為是美秀告
            訴我說被告乙○○欠美秀錢，就說是被告要賣簿子
            」、「（賣簿子為什麼要找你與阿華?）97年6、7
            月間我有告訴美秀說，我有在領錢，因為我有詐欺
            案件，看是否能夠找一個有簿子的人跟我配合出去
            領錢」、「（你這樣跟美秀說，美秀如何說?）她
            說好，就說被告欠美秀錢，美秀才會拿被告的簿子
            給我，美秀還有跟我說被告要賣簿子」、「（你剛
            剛說要找有簿子的人要跟你配合領錢，是否指詐騙
            集團先騙被害人之後，匯錢到人頭戶再去領錢的事
            嗎?）對」、「（後來被告有配合你去領錢嗎?）沒
            有，因為後來我們就出事了，就是97年9月18日我
            入看守所那件事」、「（美秀有把被告的簿子賣給
            阿華嗎?）有」、「（你說美秀將被告簿子賣給阿
            華，你怎麼知道?）因為我就在旁邊有看到」、「
            （看到什麼?）因為美秀把簿子交給我，我交給阿
            華，當場美秀拿壹仟元，是阿華拿壹仟元給美秀」
            、「（美秀拿的壹仟元，是否有拿給被告乙○○?
            ）我不知道，但是美秀有說她要再叫被告去辦一本
            」、「（你剛剛有說你有看到美秀從阿華處拿到壹
            仟元，你知道美秀將被告乙○○簿子賣給阿華，你
            是否知道被告乙○○事先有同意?）有」、「（你
            如何知道?）因為之前我向美秀說我這邊可以領錢
            ，但是需要一個有存摺的人與我配合去領錢，美秀
            就跟被告說，被告也同意了，後來我知道將要入監
            了，就沒有帶被告乙○○去領錢，接著就有一天，
            我要入監之前，我去美秀那邊打麻將，美秀就把存
            摺拿給我，我就把存摺拿給阿華。所以阿華當場就
            拿壹仟元給美秀」、「（你說被告有同意配合領錢
            ，你如何知道?）因為被告有來美秀那邊，我當場
            告訴被告乙○○說要配合領錢的事情，被告說好，
            所以被告知道並且同意領錢」、「（你說被告同意
            配合領錢，及被告交付簿子的先後如何?）同意配
            合領錢在先，阿華拿到簿子並且拿錢出來是後面的
            事情」、「（是否阿華拿了簿子並且交付壹仟元後
            ，過了不久，在98年9月18日你就入監服刑了?）對
            」、「（被告當你面同意要配合領錢，被告是否有
            問你可以拿到什麼好處?）我有跟美秀說，也有跟
            被告當面說，被告每次配合領錢就可以拿到5千元
            ，被告也有同意」、「（你剛剛說被告乙○○有欠
            美秀錢，你如何得知?）是美秀說的，因為被告張
            清貴若配合領錢每次得5千元，就可以償還美秀，
            美秀跟我說被告乙○○欠她約十幾萬元，跟我說了
            好幾次」、「（你跟被告乙○○是否有任何恩怨過
            節，今日所言是否屬實?）皆屬實，可以叫被告自
            己摸良心說。我跟他沒有過節，且我與他也不熟」
            、「（你今日所言是否都實在?）都實在」、「（
            如果不實在，是會有偽證罪，你知道嗎?）知道」
            、「（你剛剛說你有問被告乙○○要配合領款，被
            告乙○○知道配合頜錢是何事情?）我是沒有明講
            ，但是他應該知道，想也知道是領什麼錢，那有這
            麼好的，且被告還答應要去辦新戶頭」等語（見院
            卷99年度易字第134號頁39至44）。
        (3)被告於本院審理中供稱：「（你將簿子交給美秀時，
          是否知道簿子是甲○○要用的?）知道」、「（林建
          南要如何用你的簿子的?）甲○○高雄的朋友要匯錢
          給甲○○」、「（你將簿子拿給美秀時，還有誰在場
          ?）我、美秀還有甲○○在場」、「（為何要將簿子
          拿給美秀?）美秀是我朋友，我與她有金錢來往」、
          「（簿子拿給美秀之後，你是否有從美秀那裡拿到金
          錢?）沒有」、「（是否有聽過有人在收購簿子的事
          情?）有」、「（你於97年7月間是否就有聽過這種事
          ?）我30幾歲就聽過了，我現在60歲」、「（現在是
          否還有積欠美秀錢?）有，尚有積欠幾萬元」等語（
          見院卷99年度易字第134號頁46至48）。
      2.茲互核參酌證人丙○○、甲○○之上開證述與被告之上
        開供述可知，證人丙○○所為之證述雖與被告之供述相
        符，惟參酌證人甲○○於97年4月20日因將他人之行動
        電話門號預付卡交予犯罪集團而犯幫助恐嚇取財罪，經
        本院以97年度易字第2126號判處有期徒刑6月，如易科
        罰金，以新台幣1000元折算1日確定，又於97年3月至8
        月間，證人甲○○因提供人頭帳戶及帶領車手前往領款
        而犯共同詐欺取財罪，經本院以97年度易字第1940號判
        處應執行刑為有期徒刑3年8月，且證人甲○○因該案經
        臺灣臺南地方法院檢察署檢察官向本院聲請羈押，並於
        97年9月18日准予羈押，有臺灣高等法院被告前案紀錄
        表1份在卷可資佐證，是證人甲○○於97年3月至8月間
        ，不僅將他人之行動電話門號預付卡交予犯罪集團且負
        責提供人頭帳戶及帶領車手前往領款，又依照一般經驗
        法則，證人通常具有恐因陳述致自己遭受刑事追訴及處
        罰，而不敢據實證述之心理，惟證人甲○○卻無此顧慮
        而據實陳述，而被告亦供稱伊與證人丙○○間有金錢往
        來，伊尚積欠證人丙○○債務等語，綜上所參，證人甲○○上開證稱「被告係為償還證人丙○○債務，始答應
        配合證人甲○○領款，並將系爭帳戶透過證人丙○○、
        甲○○販賣予阿華」等情，堪信為真實，至於證人丙○○恐因陳述致自己遭受刑事追訴及處罰，而不敢據實證
        述之心理，始為上開虛偽之陳述，是證人丙○○證述被
        告將系爭帳戶借予證人甲○○，是提供予證人甲○○收
        取匯款云云，洵不足採。又被告供稱伊於30幾歲就聽過
        有人在收購簿子的事情，是被告對於系爭帳戶有可能遭
        不法份子利用作為犯罪之工具，確實有所認識，而仍同
        意提供予不詳之人使用，堪認被告主觀上有幫助犯罪之
        不確定故意，是被告上開辯稱不具有幫助詐欺取財之不
        確定故意云云，洵不足採。
      3.按當事人聲請調查證據，應以書狀具體記載聲請傳喚之
        證人之姓名、性別、住居所及預期詰問所需之時間；不
        能提出第1項之書狀而有正當理由或其情況急迫者，得
        以言詞為之，刑事訴訟法第163條之1第1項、第2款、第
        3項定有明文；又當事人聲請調查之證據，法院認為不
        必要者，得以裁定駁回之；下列情形，應認為不必要，
        (1)不能調查者。(2)與待證事實無重要關係者。(3)待證事
        實以臻明瞭無再調查之必要者。(4)同一證據再行聲請者
        。刑事訴訟法第163條之2定有明文。依上開規定可知，
        當事人聲請傳喚證人，應以書狀記載或言詞陳述證人之
        姓名、住居所，且如不能調查者，即屬不必要之證據，
        法院得以裁定駁回。查被告於本院行準備程序時，聲請
        傳喚證人丙○○，以證明確實是證人丙○○叫伊借帳戶
        給證人甲○○使用等情，惟被告於本院行準備程序時供
        稱：「（是否有丙○○最新聯絡地址?）她好像有欠別
        人錢，所以搬家了，我沒有辦法找到她」等語（見院卷
        99年度簡字第93號頁18），又於本院審理時供稱：「（
        你是否還有任何方法可以提供本院傳喚證人丙○○? ）
        沒有辦法，聽說她欠錢跑路了」（見院卷99年度易字第
        134號頁44），且本院依卷內所有之卷證資料傳喚證人
        丙○○，均以遷移不明為由遭郵務機關退回，是依上開
        規定即說明可知，被告聲請傳喚之證人丙○○即屬不能
        調查之證據，為不必要之證據，故被告聲請傳喚證人丙○○等情，爰依刑事訴訟法第163條之2之規定駁回，併
        此敘明。
    (四)綜上所述，本案事證明確，被告上開幫助詐欺取財之犯行
      ，堪以認定，應予依法論科。
參、論罪科刑：
  一被告所幫助之正犯即「阿華」及其所屬詐欺集團成員，利用
    被告所提供之系爭帳戶詐欺被害人丁○○使被害人交付金錢
    ，係犯刑法第339條第1項之恐嚇取財罪。阿華及其所屬詐欺
    集團成員間，有犯意之聯絡及行為之分擔，均應論以共同正
    犯。而被告所為係犯詐欺取財犯罪構成要件以外之行為，核
    被告所為，係犯刑法第30條第1項前段、第339條第1項詐欺
    取財罪之幫助犯。又被告所犯係詐欺取財罪之幫助犯，爰依
    刑法第30條第2項，按正犯之刑減輕。
  二爰審酌被告無犯罪前科，有臺灣高等法院被告前案紀錄表1
    份在卷可資佐證，及其犯罪動機、目的、手段、所生危害、
    犯罪後之態度等一切情狀，量處如主文所示之刑，並諭知如
    易科罰金之折算標準，以資懲儆。
  三證人甲○○涉嫌提供系爭帳戶予詐欺犯罪集團，犯刑法第28
    條、第339條第1項、第30條第1項之幫助共同詐欺取財罪，
    已如前述，由本院依職權告發，移送檢察官另行偵辦，一併
    敘明。
據上論斷，應依刑事訴訟法第299條第1項前段，刑法第28條、第
339條第1項、第30條第1項前段、第2項、第41條第1項前段，刑
法施行法第1條之1，判決如主文。
本案經檢察官戊○○到庭執行職務。
中    華    民    國    99    年    4     月    7     日
                刑事第二庭  審判長 法  官  蘇義洲
                                   法  官  童來好
                                   法  官  黃瑪玲
以上正本證明與原本無異。
如不服本判決，應於本判決送達後10日內，向本院提出上訴書狀
，並應敘述具體理由。如未敘述上訴理由者，應於上訴期間屆滿
後20日內向本院補提理由書狀（均須按他造當事人之人數附繕本
）「切勿逕送上級法院」。
                                   書記官  黃玉秀
中    華    民    國    99    年    4     月    7     日
附錄法條
中華民國刑法第339條
（普通詐欺罪）
意圖為自己或第三人不法之所有，以詐術使人將本人或第三人之
物交付者，處5年以下有期徒刑、拘役或科或併科1千元以下罰金
。
以前項方法得財產上不法之利益或使第三人得之者，亦同。
前二項之未遂犯罰之。

司法院資訊處製作；財團法人民間司法改革基金會備份。
